【裁判字號】    97,重上更(二),2
【裁判日期】    970610
【裁判案由】    債務不履行損害賠償
【裁判全文】
臺灣高等法院臺南分院民事判決       97年度重上更(二)字第2號
上  訴  人  合作金庫銀行股份有限公司
法定代理人  甲○○
訴訟代理人  蔡弘琳  律師
            蔡進欽  律師
            蘇正信  律師
被 上訴 人  空軍防空砲兵指揮部
法定代理人  乙○○
訴訟代理人  徐克銘  律師
上列當事人間請求債務不履行損害賠償事件，上訴人對於中華民
國91年8月15日臺灣臺南地方法院90年度重訴字第106號第一審判
決提起上訴，判決後經最高法院第二次發回更審，本院於97年5
月27日言詞辯論終結，判決如下：
    主      文
原判決關於駁回上訴人下列第二項之訴部分，及該部分假執行之
聲請，暨訴訟費用之裁判（確定部分除外）均廢棄。
被上訴人應再給付上訴人新台幣陸佰伍拾伍萬貳仟捌佰零玖元，
及自民國八十九年十一月二十三日起至清償日止，按週年利率百
分之五計算之利息。
第一、二審及發回前第三審（確定部分除外）訴訟費用，由被上
訴人負擔。
    事實及理由
一、上訴人（即原告）方面：
  (一)、上訴之聲明：
    1.原判決除已確定部分外廢棄。
    2.上開廢棄部分，被上訴人應再給付上訴人新臺幣（下同）
      6,552,809元，及自支付命令聲請狀繕本即起訴狀繕本（
      本件因被上訴人就支付命令異議視為起訴）送達被上訴人
      之翌日即民國（下同）89年11月23日起至清償日止，按週
      年利率百分之五計算之利息。
    3.第一、二、三審（確定部分除外）訴訟費用由被上訴人負
      擔。
  (二)、陳述：
    1.空軍後勤司令部（下稱空勤部，現已裁撤，本件後續業務
      改由上訴人空軍防空砲兵指揮部接辦）所屬第四後勤指揮
      部勤務中隊（下稱四指部，現已裁撤），於民國（下同）
      85年12月24日與訴外人金永承營造有限公司（下稱金永承
      公司）簽訂工程合同（下稱系爭工程合同），由金永承公
      司承攬四指部之輪胎庫新建土木工程。嗣金永承公司持系
      爭工程合同於86年1月31日向伊借貸新台幣（下同）23,00
      0,000元。上訴人並於85年12月30日出具系爭工程履約保
      證書保證金額依序為2,726,000元、3,635,000元、2,725,
      000元，合計保證金額為9,086,000元。而為保障伊此項貸
      款得以受償，四指部則與金永承公司共同出具工程款撥付
      同意書（下稱系爭同意書），載明四指部願負責將應給付
      金永承公司之各期工程估驗款，逕行撥入金永承公司在上
      訴人處開設之放款備償專戶即活期存款第0000000000000
      號帳戶（下稱系爭備償專戶），非經上訴人書面同意，絕
      不變更付款方式。旨在以系爭備償專戶內之款項抵償前開
      貸款，詎四指部撥付第1、2、3期工程估驗款入系爭放款
      備償專戶後，未經上訴人書面同意，即將第4、5、6、7期
      之工程估驗款合計42,525,683元，直接給付金永承公司，
      致上訴人對金永承公司之貸款債權18,460,000元無法自撥
      入系爭備償專戶內之款項受償，依民法第227條不完全給
      付之規定，被上訴人對上訴人應負債務不履行損害賠償責
      任。爰聲明請求：「(1)被上訴人應給付上訴人18,460,000
      元，及自起訴狀繕本送達被上訴人之翌日即89年11月23日
      起至清償日止，按週年利率百分之五計算之利息。(2)願供
      擔保請求宣告假執行。(3)訴訟費用由被上訴人負擔。」。
      【原審判決駁回上訴人之訴及假執行之聲請，即判決上訴
      人全部敗訴。上訴人提起上訴，經本院91年度重上字第77
      號（下稱本院前審）判決廢棄原判決一部分，改判被上訴
      人應給付上訴人11,907,191元本息，另駁回上訴人其餘6,
      552,809元本息之請求後，兩造各就敗訴部分提起第三審
      上訴，經最高法院94年度台上字第874號判決駁回被上訴
      人之上訴確定，另就上訴人請求被上訴人再給付6,552,80
      9元本息之敗訴部分，廢棄發回更審。經本院94年度重上
      更(一)字第4號（下稱本院更(一)審）判決被上訴人應再給付
      上訴人6,552,809元本息。被上訴人再上訴，經最高法院
      96年度台上字第2839號判決廢棄發回本院審理】。爰依民
      法第227條不完全給付債務不履行之法律關係，求為判決
      如上訴之聲明所。
    2.於本院補充陳述稱：
      (1)系爭同意書之法律性質及其效力：
        按當事人互相表示意思一致者，無論其為明示或默示
          ，契約即為成立，民法第153條第1項定有明文；復按
          第三人負擔契約，係屬涉他契約之一種，即其契約之
          給付義務由契約外之第三人負擔，而第三人並不因他
          人契約之訂定，而負有給付之義務，因其非契約之當
          事人，故不受其拘束，而第三人既不負給付之義務，
          則其給付與否，純屬自由，於其不為給付時為維護交
          易之安全，債務人即須負損害賠償責任，此民法第26
          8條規定契約當事人之一方，約定由第三人對於他方
          為給付者，於第三人不為給付時，應負損害賠償責任
          所由設之理由。經查：
          (甲)據卷附由被上訴人承接業務單位空勤部所屬四指部
            與金永承公司共同出具並交由上訴人收領之系爭同
            意書內載「查貴庫債務人金永承公司承攬本機關（
            指被上訴人）之輪胎庫新建土木工程…本機關願負
            責將應給付金永承公司之各期工程估驗款，『逕行
            』撥入『該公司』設在貴庫（指上訴人）之放款備
            償專戶…非經貴庫書面同意絕不變更上述付款方式
            」等語以觀，四指部與金永承公司已合意，由四指
            部將應付金永承公司之各期工程款直接存入該公司
            設於上訴人合作金庫商業銀行股份有限公司系爭備
            償專戶。
          (乙)次依金永承公司申設之系爭備償專戶存摺封面所示
            ，其上已載明戶名為「台灣省合作金庫苓雅支庫備
            償專戶」及「金永承營造有限公司」，而再依該帳
            戶存留印鑑卡計有第「一式」即蓋用(一)金永承公司
            、(二)莊金星及(三)台灣省合作金庫苓雅支庫備償放款
            專用章等三式印文、及第「二式」僅蓋用台灣省合
            作金庫苓雅支庫備償放款專用章乙式印文等二種方
            式，有存摺及印鑑卡影本在卷可稽，是依其形式及
            約定方式，上訴人亦有權選擇逕依第「二式」方式
            直接蓋用上訴人備償放款專用章自金永承公司之備
            償專戶內逕自轉匯款項抵償欠款。
          (丙)此外，再依台灣省合作金庫授信批覆書，有關「三
            、償還來源：工程收入」欄之記載，工程撥入款擬
            徵取業主（指被上訴人）及承包商（借戶金永承公
            司）共同出具「工程款撥付同意書」，直接撥入該
            借戶於本支庫（即上訴人）開立之備償專戶，每期
            工程撥入款30％扣還本會；及「總庫審查意見」欄
            亦批示，撥入款扣償28％（見原審卷222、223頁）
            ，等語以觀，金永承公司亦同意配合以撥入工程款
            作為償還借款之條件。
          (丁)綜上各節，系爭同意書之意旨及核貸相關條件，應
            認系爭同意書屬「第三人利益契約」法律關係。
        退言之，縱認系爭同意書性質，僅得視為被上訴人與
          金永承公司間就工程款付款方式互為約定，揆其內容
          ，亦應認被上訴人及金永承公司均已承諾將工程款直
          接存入金永承公司設於上訴人系爭備償專戶內，依約
          被上訴人自應受其拘束，乃被上訴人未為之，致上訴
          人日後受有債權不獲清償之損害，仍應負債務不履行
          賠償之責。
        承前所述，系爭同意書所載：「…本機關（指被上訴
          人）願負責將應給付金永承之各期工程估驗款逕行撥
          入該公司開設在貴庫（指上訴人）之放款備償專戶（
          即活期存款第0000000000000號帳戶）或開立禁止背
          書轉讓票據，抬頭載明存入貴庫（指上訴人）活期存
          款第0000000000000號帳戶（即該公司在貴庫之放款
          備償專戶）」…等語。關於四指部付款方式，計有直
          接匯款及開立禁止背書轉讓票據二種，四指部本有權
          擇一行使，依此，如採後者方式即被上訴人開立禁止
          背書轉讓票據付款，只須將票據存入「金永承公司」
          設於上訴人之備償放款專戶內，基本上即未牴觸國庫
          支票管理辦法等規定；又縱如被上訴人所稱確有牴觸
          國庫支票管理辦法及聯勤單位現金出納作業規定第02
          13條之付款規定，惟事前既未注意，且事後亦未再與
          上訴人協調其他付款方式，則因此所衍生之風險，自
          應自行承擔，斷無轉嫁予上訴人之理。
      (2)上訴人實際所受之損害範圍為何：
        損害賠償除法律另有規定或契約另有訂定外，應以填
          補債務人所受損害及所失利益，此觀民法第216條第1
          項即明。
        上訴人歷來依金永承公司撥款、還款如下：
    ┌──┬────┬─────┬─────┬────┐
    │編號│日   期 │ 撥款金額 │還款金額  │扣償比例│
    ├──┼────┼─────┼─────┼────┤
    │ 1  │86.4.9  │ 3,795,999│1,070,000 │ 28.18% │
    ├──┼────┼─────┼─────┼────┤
    │ 2  │86.4.26 │ 2,915,760│820,000   │ 28.12% │
    ├──┼────┼─────┼─────┼────┤
    │ 3  │86.5.23 │ 9,404,632│2,650,000 │ 28.17% │
    └──┴────┴─────┴─────┴────┘
        基上所述，上訴人歷來實際扣償金額並未依內部製作
          之授信批覆書內「總庫審查意見」欄，所批示以每期
          撥入工程款扣償百分之28為準，足認該扣償比例要屬
          上訴人內部意見，金永承公司自外實無從而知，亦無
          權置喙，其理甚明，以上亦已經最高法院94年度台上
          字第874號判決理由敘明在卷，乃本院前審91年度重
          上字第77號判決未依民法第216條第1項規定，令被上
          訴人負全部損害賠償責任，反自作解釋謂被上訴人倘
          依約撥入工程款，上訴人亦無從全部受償為由，遽為
          上訴人一部敗訴判斷，適用法令尚有誤會。
        觀諸本院更(一)審及本院前審判決已認定，被上訴人未
          依系爭工程款撥付同意書約定意旨，將應付予金永承
          公司各期工程款，撥入該公司設於上訴人之系爭備償
          專戶，反逕任金永承公司自行領取，致上訴人自86年
          6月14日起即第4期工程款未能及時取償，而受有損害
          ，則自斯時被上訴人即應依約對上訴人負債務不履行
          全部損害賠償之責始符法律規定，以上亦經上述最高
          法院94年度台上字第874號判決指明在案，從而，縱
          認系爭工程自第8期起至完工止，係由履約保證廠商
          勵成工程股份有限公司施作，亦無礙上訴人請求全部
          損害賠償之權利，附此敘明。
      (3)上訴人對於損害之發生是否與有過失：
        被上訴人復辯稱依其撥付予金永承公司第1、2、3期
          估驗計16,116,391元，倘全數用以抵償金永承公司貸
          款金額23,000,000元，則上訴人所受損失充其量亦不
          過6,883,609元，顯見，上訴人對此損害之擴大應與
          有過失，依法自應減輕或免除其責云云。
        惟查，本件係肇因被上訴人嗣後未依約將應付金永承
          公司款項撥入指定帳戶，致上訴人未獲清償受有損害
          ，與上訴人取得款項後如何抵銷金永承公司貸款顯然
          無關，被上訴人所指尚屬無稽。
      (4)上訴人是否受有不當得利即罹於短期一年消滅時效？
        上訴人履約擔保責任已經被上訴人免除，既經被上訴人
        自承在卷，並有第7099部隊88年12月31日（88）盛創字
        第2586號、金永承公司88年7月17日（88）金輪工字第0
        01號函在卷足稽，參諸被上訴人內部於88年6月1日駐辦
        室營工組簽辦意見文稿，亦僅提及有少部工程瑕疵，已
        經被上訴人扣款，並未言及金永承公司有工程延宕罰款
        情事，是被上訴人以此抗辯上訴人受有不當得利，亦屬
        無稽，況縱認屬實，惟距今已逾1年短期消滅時效，上
        訴人依法亦不負履約擔保責任。
二、被上訴人（即被告）方面：
  (一)、答辯之聲明：
    1.上訴駁回。
    2.第一、二、三審（確定部分除外）訴訟費用均由上訴人負
      擔。
  (二)、陳述：
    1.兩造間並無任何債權債務關係存在。至後續業務改由被上
      訴人接辦之空勤部所屬四指部出具系爭同意書，則係為工
      程得以順利進行，配合金永承公司之要求所為，非屬承諾
      書，亦非保證書，而係附條件之付款方式通知，且四指部
      只有義務沒有權利，自不因出具系爭同意書與上訴人成立
      契約關係，或與金永承公司成立利益上訴人之契約。況用
      以撥付系爭工程估驗款之國庫支票，自始即未依系爭同意
      書之約定，載明限存入合作金庫苓雅支庫帳戶。且前3期
      工程估驗款均係金永承公司自行存入其帳戶，收受該3期
      工程估驗款之上訴人亦未提出異議，則上訴人於系爭工程
      完工並結清帳款、退還保證書（被上訴人誤載為保證支票
      ）後，再主張金永承公司應依系爭同意書將國庫支票存入
      其帳戶，亦有權利失效原則之適用。縱被上訴人應負債務
      不履行損害賠償責任，撥入系爭備償專戶之工程估驗款亦
      非全數用以抵償金永承公司對上訴人所負債務，上訴人因
      第4期至第7期之工程估驗款未存入系爭備償專戶，除已判
      決確定之11,907,191元外，並無其他損害。又上訴人就其
      所受損害與有過失，亦應減輕伊賠償金額或予以免除等語
      ，資為抗辯，原審判令不應給付，而為上訴人敗訴判決，
      自無不合，就上訴人之上訴而答辯聲明如上。
    2.於本院補充辯稱：
      (1)系爭同意書並非上訴人與被上訴人間之契約，亦非被上
        訴人與金永承公司間之第三人利益契約，而僅係通知事
        實之觀念通知，故上訴人執此請求被上訴人將工程估驗
        款存入系爭備償專戶，洵屬無據。
        上訴人與被上訴人間並無契約關係存在，則上訴人請
          求被上訴人為債務不履行之損害賠償，實屬無據。縱
          認上訴人與被上訴人間成立契約關係，系爭契約亦因
          違反強制規定而自始客觀不能，自屬無效。
          (甲)系爭同意書並非兩造間訂立之契約，故上訴人請求
            被上訴人將工程估驗款存入系爭備償專戶，實屬無
            據：
            第一、上訴人並未為要約之意思表示：契約係當事
            人依其自主決定，經由意思之合致而規律彼此間權
            利義務之法律關係。其成立方式通常係由一方對他
            方先為訂立契約之要約，由他方對之為承諾。「要
            約係以訂立契約為目的之須受領的意思表示，其內
            容須確定或可得確定，得因相對人的承諾而使契約
            成立。」【王澤鑑教授著，債法原理(一)，2002年10
            月增訂版，173頁以下】準此以言，要約內容之確
            定性係一意思表示得否成為要約之要件，其必須包
            括各該契約必要之點。於買賣契約中須包含財產權
            及價金；於僱傭契約中須包含一定勞務的提供與報
            酬。查上訴人主張系爭同意書乃係被上訴人之承諾
            意思表示，兩造已成立契約，被上訴人因此負有將
            工程估驗款存入系爭備償專戶之給付義務云云。惟
            觀諸本件事實，實未見上訴人之要約何在，則被上
            訴人如何對之為承諾意思表示。退言之，縱認系爭
            同意書係上訴人之要約。惟察其內容，並未明確載
            明究係成立何種契約，亦未說明雙方之權利義務關
            係，甚且未見任何上訴人之署名或簽章於其上，此
            實難謂符合要約之明確性，應認上訴人未為要約之
            意思表示。
            第二、被上訴人未為承諾之意思表示：按承諾係指
            要約之受領人向要約人表示欲使契約成立之意思表
            示，係有相對人，且須受領之意思表示。次按，臺
            灣高等法院95年度上更(一)字第129號判決謂：「按
            意思表示，指將企圖發生一定私法上效果之意思，
            表示於外部之行為而言，除表意人內心之意思外，
            尚需有外部之表示行為，如缺其一，即非意思表示
            。」揆諸上開判決之意旨，意思表示係指將企圖發
            生一定私法上效果的意思，表示於外部的行為。查
            本件上訴人雖謂由被上訴人與金永承公司共同出具
            並交付予上訴人之系爭同意書乃係被上訴人所為之
            承諾意思表示，是以被上訴人因此負有將工程估驗
            款存入系爭放款備償專戶之給付義務云云。惟觀諸
            系爭同意書之所載：「願負責將應給付金永承營造
            有限公司之各期工程估驗款逕行撥入該公司開設在
            貴庫之放款備償專戶（即活期存款第000000000000
            0號帳戶）或開立禁止背書轉讓票據，抬頭載明存
            入貴庫活期存款第0000000000000號帳戶（即該公
            司在貴庫之放款備償專戶），非經貴庫書面同意絕
            不變更上述付款方式。」等語，實係被上訴人與金
            永承公司就系爭輪胎庫新建工程合同之工程估驗款
            給付內容附加給付方式之限制，並未因此發生法律
            效果。換言之，被上訴人與金永承公司僅係同意更
            正雙方前已成立之承攬系爭工程合同之偶素內容，
            要無於原承攬系爭工程合同之外，另就給付工程估
            驗款予上訴人之方式成立另一契約關係。至被上訴
            人將系爭同意書交付予上訴人，亦不過係應金永承
            公司之請求通知上訴人本件限制及變更工程估驗款
            給付方式之事實，察其性質應屬通知事實之觀念通
            知，而非對上訴人所為之承諾意思表示。退言之，
            縱認被上訴人出具之系爭同意書係承諾之意思表示
            ，其亦係對金永承公司變更工程估驗款給付方式之
            要約所為之承諾。上訴人既未曾為要約之意思表示
            ，則被上訴人與上訴人間無從成立任何契約關係，
            其理自明。
            第三、上訴人與被上訴人未達成一致之合意：按「
            當事人互相表示意思一致者，無論其為明示或默示
            ，契約即為成立。」，民法第153條第1項定有明文
            。次按「買賣、承攬係法律行為中之契約，法律行
            為以意思表示為要件，故契約之成立必須要有要約
            之意思表示及承諾之意思表示合意一致，契約方為
            成立。本件上訴人所提之訂購單並無任何被上訴人
            之簽名，其上僅有上訴人公司之人員簽名，姑不論
            被上訴人是否曾收到上訴人公司所傳真交付之原物
            料訂購單，揆該原物料訂購單之性質至多係屬要約
            之性質，自無強令被上訴人必須回覆是否承諾之拘
            束力，是不得據以被上訴人迭受上訴人催促遲未為
            表示即認被上訴人業已為承諾之意思表示，而強令
            被上訴人負履行契約之責。」為臺灣彰化地方法院
            84年度簡上字第84號判決意旨所明揭。是以契約係
            以當事人意思表示一致為成立要件，如當事人雙方
            未達成一致之合意，例如書面上未載有雙方簽名時
            ，應認尚未成立契約，當事人自無從依據該書面內
            容而對他方有所請求。查本件系爭工程款撥付同意
            書為被上訴人與金永承公司所簽立，系爭工程款撥
            付同意書雖交付予上訴人，惟上訴人既未曾於該同
            意書上署名或簽章；且縱使上訴人曾於本件授信批
            覆書批覆以工程撥入款之28%清償貸款，然該授信
            批覆書純屬上訴人內部之意見，被上訴人無從知悉
            ，是以上訴人與被上訴人間實未有任何達成合意之
            情形。揆諸上開判決之見解，則兩造自無就系爭同
            意書之內容為一致之意思表示而成為系爭同意書當
            事人之可能性。次查，觀諸系爭同意書內容所載：
            「願負責將應給付金永承營造有限公司之各期工程
            估驗款逕行撥入該公司開設在貴庫之放款備償專戶
            （即活期存款第0000000000000號帳戶）或開立禁
            止背書轉讓票據，抬頭載明存入貴庫活期存款第00
            00000000000號帳戶（即該公司在貴庫之系爭備償
            專戶），非經貴庫書面同意絕不變更上述付款方式
            。」等語，其性質僅係被上訴人與金永承公司約定
            工程估驗款之撥付方式，並未因此發生法律效果；
            且系爭同意書僅係被上訴人同意將工程估驗款撥入
            金永承公司之系爭備償專戶，並非同意直接向上訴
            人為清償之意思，而系爭備償專戶仍為金永承公司
            之帳戶，並非上訴人銀行之專戶，顯見被上訴人應
            將各期工程估驗款交付予金永承公司之給付義務並
            無任何變更，而僅係給付方式有所限制，亦無同意
            直接向上訴人為清償之意思，是以被上訴人對於上
            訴人並無任何給付義務，上訴人對於被上訴人亦無
            請求給付工程估驗款之請求權存在。至被上訴人與
            金永承公司所出具之系爭同意書雖交付予上訴人，
            亦不過係應金永承公司之請求而將本件工程款給付
            方式之限制及變更之事實通知上訴人，並非被上訴
            人對於上訴人所為之承諾，是以上訴人主張被上訴
            人因系爭同意書之出具而與渠成立「被上訴人應給
            付予金永承公司之工程款限存入系爭放款備償專戶
            」為內容之契約關係，顯無可採。
            第四、綜上所述，上訴人與被上訴人間並未成立契
            約關係，上訴人依系爭同意書並無從請求被上訴人
            將工程估驗款存入系爭備償專戶。
          (乙)縱認上訴人與被上訴人間成立契約關係，系爭契約
            亦因違反國庫支票管理辦法及聯勤單位之現金出納
            作業規定之強制規定而自始客觀不能，應屬無效：
            第一、按民法第71條前段及同法第246條第1項前段
            分別規定：「法律行為，違反強制或禁止之規定者
            ，無效。」、「以不能之給付為契約標的者，其契
            約為無效。」。次按最高法院65年12月7日第9次民
            庭庭推總會議決議之內容亦謂：「強制規定，即針
            對某特定法律事實，強制規範當事人間之權利義務
            內容，不許當事人任意變更其內容之法規。……違
            反強制規定之行為，即屬法律上之給付不能，亦即
            客觀的給付不能（自始不能），依民法第246條第1
            項規定以不能給付為契約標的者，其契約為無效。
            」，揆諸上開決議之內容，國庫支票管理辦法係為
            管理由財政部國庫署統一印發之國庫支票之使用，
            而聯勤單位之現金出納作業規定係為管理軍方經費
            之支用，均係屬針對某特定法律事實，強制規範當
            事人間之權利義務內容，不許當事人任意變更其內
            容之強制規定。是以，契約給付之內容違反國庫支
            票管理辦法或聯勤單位之現金出納作業規定者，係
            自始客觀給付不能，應屬無效。
            第二、查本件金永承公司於86年間，承包系爭輪胎
            庫新建土木工程，得標後以該工程履約保證書係由
            上訴人出具，為保障上訴人之權益，系爭工程全部
            估驗款於簽發國庫支票時，除開立抬頭為「金永承
            營造有限公司」之禁止背書轉讓票據，並載明限存
            入「臺灣省合作金庫苓雅支庫」備償專戶。惟系爭
            要求實已違反國庫支票管理辦法及聯勤單位現金出
            納作業規定第213條規定：「簽開國庫支票支付業
            務費，支票受款人欄規定填寫債權人為限」。且國
            庫支票背面持票人注意事項欄（2）明確記載：「
            禁止背書轉讓之支票，限由受款人背書，切勿再加
            其他簽章」。準此以言，縱認上訴人與被上訴人之
            間成立契約，系爭契約亦因給付之內容違反強制規
            定而屬自始客觀不能，揆諸前揭法律規定及最高法
            院65年12月7日第9次民庭庭推總會議決議之見解，
            應認該契約為自始無效。準此，被上訴人並無義務
            將系爭工程估驗款存入系爭備償專戶。
        被上訴人與金永承公司間無第三人利益契約之存在，
          故上訴人並無從請求被上訴人將工程估驗款存入系爭
          備償專戶。縱認被上訴人與金永承公司成立第三人利
          益契約，惟其給付工程款之方式已受限制，上訴人亦
          應受其拘束。
          (甲)按「以契約訂定向第三人為給付者，要約人得請求
            債務人向第三人為給付，其第三人對於債務人，亦
            有直接請求給付之權。」，民法第269條第1項定有
            明文。所謂第三人利益契約，係屬於契約債之關係
            相對性例外之情形，故解釋上即應予從嚴，限於契
            約當事人有明確約定第三人對於債務人具有直接請
            求給付之權時，始屬所謂第三人利益契約；否則即
            應貫徹債權債務之相對性，而認第三人與債務人間
            並無任何權利義務關係存在。次按「以契約訂定向
            第三人為給付者，要約人得請求債務人向第三人為
            給付，其第三人對於債務人，亦有直接請求給付之
            權，民法第269條第1項固定有明文。惟此利他契約
            ，其受益之第三人如逕依上開直接請求給付之權請
            求債務人為給付時，應先證明其係第三人利益契約
            之被指定人始可。」，為最高法院83年度台上字第
            2127號判決所明揭。蓋第三人利益契約係屬契約相
            對性之例外情形，第三人如欲主張其對債務人取得
            直接請求給付之權利時，即應對此種特殊事實負舉
            證責任。查系爭同意書之內容僅係被上訴人與金永
            承公司約定工程估驗款之撥付方式，並未因此發生
            法律效果，已如前述，是以上訴人若主張系爭同意
            書為第三人利益契約而得請求被上訴人負給付義務
            云云，揆諸上開最高法院判決意旨，即應由上訴人
            舉證證明其係第三人利益契約之被指定人為是。惟
            遍查本件全卷，上訴人之各項主張仍無從證明被上
            訴人與金永承公司間係成立第三人利益契約，抑或
            渠確實為第三人利益契約之被指定人，從而，上訴
            人並無從請求被上訴人將工程估驗款存入系爭備償
            專戶。綜上所述，被上訴人與金永承公司間並無第
            三人利益契約存在，故被上訴人無須負債務不履行
            之損害賠償責任。上訴人如欲主張渠確實為第三人
            利益契約之被指定人，應舉證以實其說。
          (乙)退言之，縱認被上訴人與金永承公司已成立第三人
            利益契約，惟其給付工程估驗款之方式已受限制，
            是以上訴人亦應同受拘束：
            按民法第269條第2項規定「第三人對於前項契約，
            未表示享受其利益之意思前，當事人得變更其契約
            或撤銷之。」，民法第269條第2項之所以規定在第
            三人表示受益之意思前，當事人得變更契約或撤銷
            之，其理由無非係因第三人表示受益前，當事人縱
            變更契約或撤銷之，對第三人之權益亦不致發生影
            響。觀諸本件事實，被上訴人與金永承公司雖曾簽
            立系爭同意書並交付予上訴人，惟上訴人未曾於系
            爭同意書上署名或簽章；且縱使上訴人曾於本件授
            信批覆書批覆以工程撥入款之28%清償貸款，然該
            授信批覆書純屬上訴人內部之意見，被上訴人無從
            知悉，是以上訴人實未向被上訴人表示享受該利益
            之意思。揆諸前揭規定，被上訴人與金永承公司自
            得變更契約之內容，而與上訴人之權益無涉。退萬
            步言，縱認上訴人已為享受系爭撥入工程款利益之
            意思表示，惟被上訴人並未變更其應交付各期工程
            估驗款予金永承公司之給付義務，僅係其給付方式
            受有限制。被上訴人雖未依金永承公司之要求，開
            立抬頭為「金永承營造有限公司」之禁止背書轉讓
            票據，並載明限存入「臺灣省合作金庫苓雅支庫」
            備償專戶。然聯勤第39收支組已依規定開立抬頭為
            「金永承營造有限公司」之國庫支票，並由金永承
            公司之負責人以其名義存入伊與上訴人約定之臺灣
            省合作金庫苓雅支庫備償專戶，此係以其他合於債
            務本旨及不違反誠信原則之方式為給付者，仍應生
            清償之效力。準此，系爭給付方式之限制並未變更
            原給付義務之內容，對上訴人之權益亦不致發生影
            響，因此上訴人亦應同受其拘束。
        本件金永承公司向上訴人借貸23,000,000元，應係成
          立第三人負擔契約，惟被上訴人並非該契約之當事人
          ，是以上訴人應向金永承公司請求債務不履行之損害
          賠償：
          (甲)按「契約當事人之一方，約定由第三人對於他方為
            給付者，於第三人不為給付時，應負損害賠償責任
            。」為民法第268條所明定。次按「乙向甲預購房
            屋，約定『甲方如不能依約完工，交付房屋時，由
            承包工程人負擔，每逾期1天，按房屋造價千分之
            3計算，賠償乙方損失』，而契約未載承包工程人
            姓名，嗣甲不能如期交屋，乙逕向甲請求賠償約定
            之損害。此種情形，即係民法第268條所定之由第
            三人（承包工程人）給付之契約，乙依約定應先請
            甲使承包工程人為給付，如不獲給付時，始能依民
            法第268條規定，請求甲賠償損害。（同丑說）」
            為最高法院53年度第2次民、刑庭總會會議決議三
            所明揭。準此以言，第三人負擔契約性質上係屬涉
            他契約，惟因第三人非屬契約當事人，故不應令其
            受契約之拘束，從而於第三人不為給付時，負損害
            賠償責任者應為契約當事人，而非該第三人。查金
            永承公司因承作系爭新建土木工程資金之需要，持
            系爭工程合同向上訴人申貸23,000,000元，並約定
            償還來源為：工程收入，空軍第四後勤指揮部輪胎
            新建土木工程，…工程撥入款擬徵取業主及承包商
            （借戶）共同出具系爭工程款撥付同意書，直接撥
            入該借戶於本支庫開立之備償專戶，每期工程款28
            ％沖還本金等情，此有臺灣省合作金庫授信批覆書
            在卷可稽（見原審卷223頁)。由此可知，金永承公
            司與上訴人約定，渠因消費借貸契約對上訴人所負
            之還款義務，係由被上訴人本件工程款之28％撥付
            ，是以金永承公司與上訴人間應係成立第三人負擔
            契約。揆諸前揭民法規定及最高法院決議意旨，於
            第三人不為給付時，負債務不履行賠償責任之義務
            人應為該第三人負擔契約之債務人，即本件金永承
            公司，而非被上訴人。
          (乙)綜上所述，上訴人係與金永承公司成立第三人負擔
            契約，然被上訴人並非該契約之當事人，被上訴人
            對上訴人並未負有將工程估驗款存入系爭備償專戶
            之給付義務，是以上訴人應向金永承公司請求債務
            不履行之損害賠償，從而上訴人請求被上訴人為債
            務不履行之損害賠償，實屬無據。
      (2)縱認被上訴人對上訴人負有將工程估驗款匯入系爭備償
        專戶之義務，惟上訴人所請求之損害賠償範圍已逾越其
        實際所受損害而不足採。
        上訴人所受實際損害，應為第4期至第7期未存入系爭
          放款備償專戶金額之28％，是以上訴人所受損害僅為
          本件前已判決確定之11,907,191元。
          (甲)按「(一)關於侵權行為賠償損害之請求，以受有實際
            損害為要件。(二)損害賠償之範圍，應以被害人實際
            所受損害為衡。」，「第三人利益契約係約定債務
            人向第三人為給付之契約，第三人有向債務人直接
            請求給付之權利，於債務人不履行債務時，對於債
            務人有債務不履行之損害賠償請求權。而債權人亦
            有請求債務人向第三人為給付之權利，於債務人不
            履行向第三人為給付之義務時，對於債務人自亦有
            債務不履行之損害賠償請求權。惟此二者，具有不
            同之內容，即第三人係請求賠償未向自己給付所生
            之損害；而債權人則祗得請求賠償未向第三人為給
            付致其所受之損害。」，分別為最高法院19年上字
            第2316號判例、83年台上字第836號判例所明揭。
            是以第三人利益契約之第三人請求債務人賠償未向
            自己給付所生之損害時，應以第三人實際所受之損
            害為賠償範圍。
          (乙)查金永承公司與被上訴人所屬四指部，於86年間因
            新建輪胎庫工程簽訂承攬系爭工程合同，為求工程
            順利進行，金永承公司並持系爭工程合同向上訴人
            貸款23,000,000元。嗣被上訴人所屬四指部與金永
            承公司簽訂系爭同意書並交付予上訴人。上訴人並
            於其所製作之授信批覆書內之「總庫審查意見」欄
            載明每期撥入工程估驗款按期扣償28%，而非全數
            用以抵償訴外人金永承公司之貸款。是以上訴人前
            均主張其就被上訴人交由金永承公司存入系爭放款
            備償專戶之第1期至第3期工程估驗款僅於28%（即1
            6,116,391元×28%＝4,540,000元）之範圍內受償
            。準此，被上訴人應再給付予上訴人18,460,000元
            （23,000,000元－4,540,000元＝18,460,000元）
            。又被上訴人既已給付本件前已確定之11,907,191
            元本息部分予上訴人，是以仍應再給付6,552,809
            元（18,460,000元－11,907,191元＝6,552,809元
            ）云云。惟若依上訴人之論理法則，則上訴人因本
            件工程估驗款第4期至第7期未撥入系爭備償專戶所
            受之實際損害，亦應以未存入系爭備償專戶之第4
            期後工程款總額4,252,683元之28%計算之，亦即11
            ,907,191元為是（4,252,683元×28%＝11,907,191
            元）。上訴人主張其已受償之部分係依第1至第3期
            已撥付款項之28%計算之；惟於計算其所受損害之
            範圍時，未以28%計算其債權未受清償之部分，反
            認應全數由被上訴人為損害賠償，難謂無前後矛盾
            之失。
          (丙)茲上訴人除本件前已確定之11,907,191元本息部分
            之範圍外，復請求被上訴人給付其未獲金永承公司
            清償之其餘貸款金額6,552,809元，揆諸上開最高
            法院判例之見解，顯已逾越上訴人實際所受之損害
            ，應屬無據而不足採。
        退言之，縱本院認前揭上訴人所製作之授信批覆書，
          其內「總庫審查意見」欄所載每期撥入工程款按期扣
          償28%僅為上訴人之內部審查意見，使上訴人不受該2
          8%範圍之拘束而得請求其餘貸款金額6,552,809元，
          則依論理法則，被上訴人前已撥予系爭備償專戶之第
          1至第3期工程估驗款共計16,116,391元，可全數用以
          抵償金永承公司向上訴人貸款之23,000,000元，故上
          訴人所受損失充其量亦不過僅6,883,609元（23,000,
          000元－16,116,391元＝6,883,609元）。上訴人於本
          件前已經最高法院判決命被上訴人賠償11,907,191元
          予上訴人，應已無其他損害，上訴人復再提起本件訴
          訟，屬無理由。
        被上訴人對上訴人並不負有將第8期以後之工程估驗
          款匯入系爭備償專戶之義務，是以上訴人因其債權無
          法自第8期至完工止之工程估驗款取償之損害，與被
          上訴人無涉：
          (甲)查系爭同意書內容所載：「願負責將應給付金永承
            營造有限公司之各期工程估驗款逕行撥入該公司開
            設在貴庫之放款備償專戶（即活期存款第00000000
            00000號帳戶）或開立禁止背書轉讓票據，抬頭載
            明存入貴庫活期存款第0000000000000號帳戶（即
            該公司在貴庫之放款備償專戶），非經貴庫書面同
            意絕不變更上述付款方式。」，由此可知，被上訴
            人縱須負有將工程估驗款匯入備償專戶之義務，亦
            僅以對金永承公司就本件系爭工程合同之給付報酬
            義務為限。
          (乙)次查，金永承公司因其施作之工程未依約定之結構
            圖施工，經審計部查覺，由空軍總部下令停工，並
            委請金永承公司之履約保證廠商勵成工程股份有限
            公司（下稱勵成公司）完成後續工程，是以被上訴
            人就第8期以後之工程估驗款已無向金永承公司為
            給付報酬之義務，故被上訴人亦無將第8期以後之
            工程估驗款撥入系爭備償專戶之義務。從而，上訴
            人無法自第8期至完工止之工程估驗款取償而認為
            受有損害，請求被上訴人負債務不履行責任，與法
            尚有未合。
        退言之，縱認上訴人確因被上訴人之債務不履行而受
          有6,552,809元之損害，然上訴人前亦曾受不當得利
          9,086,000元。則縱被上訴人之不當得利返還請求權
          已罹於消滅時效而為自然債務，然被上訴人仍應得就
          雙方互負之債務主張抵銷。
          (甲)按「無法律上之原因而受利益，致他人受損害者，
            應返還其利益。雖有法律上之原因，而其後已不存
            在者亦同。」，民法第179條定有明文。準此，如
            無法律上之原因而受利益，致他人受損害者，應返
            還其利益為是。次按「債之請求權雖經時效而消滅
            ，如在時效未完成前，其債務已適於抵銷者，亦得
            為抵銷。」，民法第337條亦有明定。準此，縱債
            權因罹於消滅時效而成為自然債權，然若系爭債權
            於時效完成前已適於抵銷者，則於時效完成後仍得
            為抵銷。
          (乙)查上訴人前曾為金永承公司得順利承攬本件系爭新
            建輪胎庫工程而向被上訴人出具保證書（被上訴人
            誤載為『金』）共9,086,000元。然於系爭工程進
            行期間，因金永承公司未依渠與被上訴人約定之結
            構圖施工而遭下令停工，並因其負責人涉及弊案而
            逃逸停業，被上訴人遂委請其履約保證廠商勵成公
            司完成後續之工程，並結清尾款31,704,258元而結
            案。期間金永承公司雖曾承諾自87年5月15日局部
            復工，然迄87年7月1日勵成公司復工之日止，金永
            承公司已逾期達46日之久。依兩造間系爭工程合同
            第23條之約定，逾期1日應依合約總價千分之1計罰
            ，即以1日90,860元計算46日，總計金永承公司之
            逾期罰款達41,795,600元。系爭數額實已遠超出上
            訴人所提供之保證書，從而被上訴人本毋需發還上
            開保證書予上訴人。然被上訴人一時失察誤認系爭
            工程業已完結，為免發生軍民糾紛，遂發還前揭保
            證書予上訴人。然系爭誤予發還之保證書實係屬上
            訴人無法律上之原因而受利益，致他人受有損害之
            不當得利，從而，上訴人本應返還予被上訴人。
          (丙)今被上訴人之不當得利返還請求權縱已罹於消滅時
            效而屬自然債權，致被上訴人就系爭債權之請求力
            因上訴人於消滅時效完成時所生之抗辯權而減弱。
            然被上訴人之不當得利返還請求權於消滅時效完成
            前與上訴人所欲請求之債務不履行之損害賠償實係
            屬雙方互負給付種類相同之債務，並均屆清償期者
            。準此，揆諸上開民法之規定，縱被上訴人之不當
            得利返還請求權因罹於消滅時效而成為自然債權，
            然被上訴人仍得主張以上訴人所受之不當得利9,08
            6,000元與上訴人所欲請求之債務不履行損害賠償6
            ,552,809元互為抵銷。從而、上訴人請求被上訴人
            給付債務不履行之損害賠償，洵屬無據。
      (3)上訴人就其所受損害亦具有與有過失，是其亦應承擔部
        分責任。
        按「損害之發生或擴大，被害人與有過失者，法院得
          減輕賠償金額，或免除之。重大之損害原因，為債務
          人所不及知，而被害人不預促其注意或怠於避免或減
          少損害者，為與有過失。前二項之規定，於被害人之
          代理人或使用人與有過失者，準用之。」為民法第21
          7條所明定。次按「損害之發生或擴大，被害人與有
          過失者，法院得減輕賠償金額或免除之，民法第217
          條第1項定有明文。此項規定之目的在謀求加害人與
          被害人間之公平，倘受害人於事故之發生亦有過失時
          ，由加害人負全部賠償責任，未免失諸過酷，是以賦
          予法院得減輕其賠償金額或免除之職權。此所謂被害
          人與有過失，只須其行為為損害之共同原因，且其過
          失行為並有助成損害之發生或擴大者，即屬相當，不
          問賠償義務人應負故意、過失或無過失責任，均有該
          條項規定之適用。」為最高法院94年度台上字第1855
          號判決所明揭。是以如受有損害之人就損害之發生或
          擴大具有可歸責於其之事由時，既屬違反對己義務，
          即亦應承擔部分責任，而得由法院依職權減輕或免除
          賠償金額。
        查本件各期工程估驗款均係被上訴人直接支付予金永
          承公司而未撥入系爭放款備償專戶，其中前3期之工
          程款係由金永承公司自行存入系爭備償專戶，至第4
          期以後之工程款未存入其設立於上訴人處之系爭放款
          備償專戶，實為被上訴人所不知，亦難於防範。然上
          訴人既主張被上訴人負有將工程估驗款匯入系爭放款
          備償專戶之義務，則於前3期工程款係由金永承公司
          自行存入系爭備償專戶時，上訴人即應可知悉本件並
          非依據系爭同意書所載之撥款方式匯入系爭備償專戶
          ，如對此有所疑問當時即應提出，而非至第4期後之
          工程款未獲撥入方主張受有損害云云。是以被上訴人
          將各期工程款交付予金永承公司後，其是否匯入系爭
          備償專戶，並非被上訴人所得知悉或控管，而上訴人
          以往亦未就本件由金永承公司自行將工程款存入系爭
          備償專戶之撥款方式，對被上訴人提出任何異議或要
          求以其他方式撥款，上訴人至今方主張其因此受有損
          害云云，應屬對於損害不預促債務人注意或怠於避免
          及減少損害之情形，而應負與有過失之責任。
        次查，本件系爭同意書所定由被上訴人將工程估驗款
          存入系爭放償專戶付款方式，若果真如上訴人所主張
          係對渠極為重要之保障，如無此一系爭同意書應不會
          同意核貸予金永承公司云云（見上訴人96年1月民事
          答辯狀第五點）。若果係如此，則就本件各期工程估
          驗款之給付，上訴人自第1期工程款撥付之始，自應
          甚為關注被上訴人將工程估驗款存入系爭備償專戶之
          情形，又豈會不知本件第1至第3期工程款均由金永承
          公司自行存入之情事？上訴人當時既未提出異議，自
          難認無與有過失責任之成立。
        綜上所述，縱認被上訴人負有將工程估驗款匯入系爭
          備償專戶之義務，然第1至第3期之工程估驗款均係金
          永承公司自行存入，上訴人當時既未有何異議，則就
          金永承公司於第4期後之工程估驗款均未存入系爭備
          償專戶乙事，應負與有過失之責任。
三、兩造所不爭執之事實：
  (一)、被上訴人所屬第四後勤指揮部勤務中隊於85年12月24日因
      興建輪胎庫工程，與金永承公司訂系爭工程合同，由金永
      承公司負責承作。
  (二)、四指部與金永承公司共同出具系爭同意書交付上訴人。
  (三)、四指部自86年6月（即第4期）以後之全部工程估驗款合計
      42,525,683元，均直接支付金永承公司。
  (四)、上訴人辦理金永承公司貸款案，內部製作授信批覆書，內
      載以每期撥付工程款扣償百分之28。
  (五)、上訴人已自被上訴人受償本金11,907,191元及其利息，尚
      有未償本金6,552,809元及其利息。
四、兩造所爭執之事實：
  (一)、系爭同意書之法律性質與效力如何？【包含依系爭同意書
      之付款方式，有無牴觸被上訴人內部付款規定？】。
  (二)、上訴人實際所受之損害範圍為何？【包含上訴人所受債務
      不履行損害賠償金額，是否應以被上訴人違約時（即第4
      期起）計算全部損害，抑或以上訴人內部製作授信批覆書
      記載以每期撥付款百分之28計算之？】。
  (三)、上訴人對於損害之發生、擴大是否與有過失？
  (四)、上訴人是否受有不當得利即罹於短期一年消滅時效？
五、本院判斷：
  (一)、系爭同意書（見原審卷27、28頁）之法律性質與效力如何
      ？
    1.金永承公司於85年12月24日與被上訴人所屬四指部簽訂系
      爭輪胎庫新建土木工程合同，由金永承公司承攬被上訴人
      之系爭輪胎庫新建土木工程，工程總價為90,860,000元，
      嗣金永承公司以系爭工程合同向上訴人貸款，經上訴人於
      86年1月31日同意貸款23,000,000元，並約定應由系爭工
      程款按期扣償28％，金永承公司並與被上訴人共同出具系
      爭同意書，內載「……本機關（被上訴人所屬四指部）願
      將應給付金永承公司之各期工程估驗款，逕行撥入該公司
      設在貴庫（上訴人）之『放款備償專戶』或開立禁止背書
      轉讓票據，抬頭載明存入貴庫活期存款第0000000000000
      號帳戶（該公司在貴庫之放款備償專戶），非經貴庫書面
      同意，絕不變更上述付款方式。」等語，交由上訴人收執
      。上訴人並於85年12月30日出具系爭工程履約保證書保證
      金額依序為2,726,000元、3,635,000元、2,725,000元，
      合計保證金額為9,086,000元。嗣系爭輪胎新建工程，被
      上訴人已估驗撥付7期工程款，然僅前3期工程款有存入備
      償專戶內，第4期以後之全部工程款計42,525,683元，被
      上訴人均直接給付金永承公司，並未撥入系爭備償專戶等
      情，有上訴人提出空軍第四後勤指揮部輪胎庫新建土木工
      程合同、捌柒壹壹部隊86年1月29日（86）新正0949號函
      、系爭同意書、伍伍貳肆部隊86年11月19日（86）盛創16
      31號函、金永承公司活期存款存摺及印鑑卡、金永承公司
      授信申請書、上訴人授信批覆書、系爭工程履約保證書等
      件為證（見原審卷18至32頁、45至50頁、60至62頁、214
      至227頁，本院卷138至140頁），並為被上訴人所不爭執
      ，堪信為真實。
    2.按當事人互相表示意思一致者，無論其為明示或默示，契
      約即為成立，民法第153條第1項定有明文。次按第三人負
      擔契約，係屬涉他契約之一種，即其契約之給付義務由契
      約外之第三人負擔，而第三人並不因他人契約之訂定，而
      負有給付之義務，因其非契約之當事人，故不受其拘束，
      而第三人既不負給付之義務，則其給付與否，純屬自由，
      於其不為給付時為維護交易之安全，債務人即須負損害賠
      償責任，此民法第268條規定「契約當事人之一方，約定
      由第三人對於他方為給付者，於第三人不為給付時，應負
      損害賠償責任。」所由設之理由。
    3.查金永承公司因承作被上訴人所屬四指部興建系爭輪胎庫
      新建土木工程資金之需要，持系爭工程合同向上訴人申貸
      23,000,000元，並約定償還來源：【工程收入，空軍第四
      後勤指揮部輪胎新建土木工程，…工程撥入款擬徵取業主
      及承包商（借戶）共同出具系爭工程款撥付同意書，直接
      撥入該借戶於本支庫開立之備償專戶，每期工程款30％沖
      還本金】，經上訴人審查意見【可放款23,000,000元，以
      每期撥入工程款扣償28％】等情，此有上訴人授信批覆書
      1件附卷足稽（見原審卷222、223頁）。嗣金永承公司依
      約在上訴人處申設戶名為「台灣省合作金庫苓雅支庫備償
      專戶」及「金永承營造有限公司」之帳戶，並再依該帳戶
      存留印鑑卡有第「一式」即蓋用(一)金永承營造有限公司、
      (二)莊金星、及(三)台灣省合作金庫苓雅支庫備償放款專用章
      等三式印文，及「第二式」蓋用台灣省合作金庫苓雅支庫
      備償放款專用章乙式印文等二種方式，亦有上訴人提出之
      存摺及印鑑卡各1件為證（見原審卷61、62頁）。據此足
      認上訴人主張：其有權選擇逕依「第二式」方式，直接蓋
      用上訴人系爭放款備償專用章，自金永承公司之系爭備償
      專戶內逕自轉匯款項抵償欠款，毋須再經金永承公司同意
      等語，自堪採信。是上訴人與金永承公司借款之約定清償
      方式，應屬以第三人（給付）負擔契約，第三人即被上訴
      人因非契約之當事人，雖尚不致因第三人負擔契約而對債
      權人負有義務。惟被上訴人既因金永承公司之要求，出具
      內載：「…本機關（被上訴人所屬四指部）願將應給付金
      永承公司之各期工程估驗款，逕行撥入該公司設在貴庫（
      上訴人）之『放款備償專戶』，或開立禁止背書轉讓票據
      ，抬頭載明存入貴庫活期存款第0000000000000號帳戶（
      該公司在貴庫之放款備償專戶），非經貴庫書面同意，絕
      不變更上述付款方式。」等語之系爭同意書，而有該兩造
      不爭執真正之系爭同意書在卷為憑，且系爭同意書，係由
      金永承公司與被上訴人所屬四指部共同用印出具，並於文
      末載明：「此致臺灣省合作金庫」，復由金永承公司持以
      交付上訴人，上訴人並在上開批覆書批覆以工程撥入款28
      ％清償貸款。另被上訴人亦函知上訴人已通知收支組依上
      開付款方式辦理。是被上訴人對上訴人上開給付工程款方
      式之承諾（非經貴庫書面同意，絕不變更上述付款方式）
      ，雖不致使被上訴人之責任提高至承擔清償借款或保證清
      償之義務，然因系爭同意書所載「將應給付金永承公司之
      各期工程估驗款，逕行撥入『放款備償專戶』或開立禁止
      背書轉讓票據，抬頭載明存入『放款備償專戶』，未經上
      訴人同意，不變更付款方式。」等語，被上訴人顯已對上
      訴人負有將工程估驗款存入系爭備償專戶之給付義務。蓋
      苟僅屬金永承公司與上訴人付款方式之約定或變更，本不
      須被上訴人出具系爭同意書；苟對被上訴人毫無拘束力，
      則文末所載「未經貴庫書面同意，絕不變更付款方式」，
      又豈非形同具文？且上訴人在毫無保障之下，又豈會同意
      對系爭該輪胎新建工程資金同意核貸，是兩造已對上揭給
      付行為有意思之合致，而成立契約關係。被上訴人辯稱：
      系爭工程款撥付同意書僅係無法效意思之觀念通知，要無
      足採。又契約本有單純負擔債務之單務契約（如贈與）及
      雙方互負對價關係債務之雙務契約（如買賣），是被上訴
      人以其僅有承擔義務而無權利，因認兩造間不成立契約云
      云，亦非的論。
    4.至被上訴人辯稱：系爭契約約定各期估驗款於簽發國庫支
      票時，除開立抬頭為「金永承營造有限公司」之禁止背書
      轉讓票據，並載明限存入「臺灣省合作金庫苓雅支庫」備
      償專戶，實已違反國庫支票管理辦法及聯勤單位現金出納
      作業規定第213條「簽開國庫支票支付業務費，支票受款
      人欄規定填寫債權人為限」之規定，應認該契約為自始無
      效云云。經查，被上訴人因系爭工程合同所開立之票據，
      必須交聯勤第39收支組辦理，業據被上訴人陳明在卷，雖
      聯勤第39收支組於86年2月4日以崙洙字第188號函載明
      ：貴部要求工程款國庫支票加註「限存入臺灣省合作金庫
      苓雅支庫」字樣支票給付事宜與作業規定不符，礙難照准
      等語，固有該函足稽（見原審卷77頁），惟該情事被上訴
      人並未照會上訴人，既為被上訴人所不爭執，況依系爭工
      程款撥付同意書兩造約定之付款方式，除開立國庫支票方
      式，尚可以撥入『放款備償專戶』方式為之，則縱如被上
      訴人所辯開立加註「限存入臺灣省合作金庫苓雅支庫」字
      樣之國庫支庫與法不符，無法辦理為給付不能屬實，惟被
      上訴人仍可依約將工程估驗款撥入『放款備償專戶』，是
      被上訴人此部分辯解亦無可取。
    5.綜上所述，系爭同意書係兩造已對上揭給付行為有意思之
      合致，而成立單純負擔債務之單務契約關係，而非僅係無
      法效意思之觀念通知。本件第1次發回前之最高法院94年
      度台上字第874號判決亦同此見解，而判決被上訴人應給
      付上訴人11,907,191元本息確定（其餘上訴人敗訴部分發
      回本院更審），併予敘明。
  (二)、上訴人實際所受之損害範圍為何？
    1.系爭工程業已完工結清帳款結案在案，被上訴人並已退還
      工程保證書予上訴人，既為兩造所不爭執，是被上訴人上
      揭應依約撥入工程款已屬給付不能，自應對上訴人負債務
      不履行之責任。而按損害賠償，除法律另有規定或契約另
      有訂定外，應以填補債權人所受損害及所失利益為限，民
      法第266條第1項定有明文。依上所述，被上訴人既未依系
      爭工程款撥付同意書約定意旨，將應付予金永承公司各期
      工程款，撥入該公司設於上訴人之系爭備償專戶，反逕任
      金永承公司自行領取，致上訴人自86年6月14日起，即第4
      期以後工程款未能及時取償，而受有損害，則自斯時起被
      上訴人即應依約對上訴人負債務不履行全部損害賠償之責
      。至上訴人製作之授信批覆書，其內「總庫審查意見」欄
      ，所批示以每期撥入工程款扣償28％乙情，應認純屬上訴
      人內部之意見，不僅被上訴人無從知悉，更非金永承公司
      所得置喙。此從上訴人因系爭工程款撥入系爭放款備償專
      戶，分別依其與金永承公司約定按工程款28％之原則下扣
      款清償，乃於86年4月9日、26日、5月23日，依序扣款受
      償1,070,000元（依撥入工程款3,795,999元計算扣償比例
      為28.18％，即1,070,000元÷3,795,999元＝28.18％）、
      820,000元（依撥入工程款2,915,760元計算扣償比例為28
      .12％，即820,000元÷2,915,760元＝28.12％）及2,650,
      000元（依撥入工程款9,404,632元計算扣償比例為28.17
      ％，即2,650,000元÷9,404,632元＝28.17％），合計4,5
      40,000元（見原審卷224至227頁上訴人提出擔保放款帳卡
      、明細表各2件），可見上訴人歷來實際扣償金額並未依
      內部製作之授信批覆書內「總庫審查意見」欄，所批示以
      每期撥入工程款扣償百分之28為準，足認該扣償比例要屬
      上訴人內部意見，金永承公司自外實無從而知，亦無權置
      喙，其理甚明，此亦經本件最高法院94年度台上字第874
      號判決第一次發回理由敘明在卷。
    2.另上訴人主張其就金永承公司及連帶債務人之財產強制執
      行結果無法獲償乙節，復有臺灣高雄地方法院88年度促字
      第83901號支付命令、確定證明書、分配表、拍賣不動產
      附表各件在卷可按（見原審卷175、176、189至203頁）；
      是上訴人主張金永承公司等就系爭借款已無能力清償乙情
      ，亦屬有據。而金永承公司就系爭工程共受領7期工程款
      ，合計58,642,074元，其中第4期至第7期工程款為42,525
      ,683元，亦有上訴人提出之伍伍貳肆部隊86年10月19日盛
      創1631號函1件在卷為證（見原審卷29、30頁），並為被
      上訴人所不爭執。據此上訴人主張依訴外人金永承公司所
      書立之授信約定書，於該公司未依約清償即未有工程款撥
      入時，上訴人得就尚未清償之本金18,460,000元，視為全
      部到期一次就撥入款項求償，上訴人之損害應係上開未獲
      清償之本金18,460,000元，而非依約正常撥款扣款計算損
      害，洵屬有據。
    3.又本院更(一)審及本院前審判決已認定，被上訴人未依系爭
      工程款撥付同意書約定意旨，將應付予金永承公司各期工
      程款，撥入該公司設於上訴人之系爭備償專戶，反逕任金
      永承公司自行領取，致上訴人自86年6月14日起即第4期工
      程款未能及時取償，而受有損害，則自斯時被上訴人即應
      依約對上訴人負債務不履行全部損害賠償之責始符法律規
      定，以上亦經上述最高法院94年度台上字第874號判決指
      明在案，從而，縱認系爭工程自第8期起至完工止，係由
      履約保證廠商勵成公司施作，亦無礙上訴人請求全部損害
      賠償之權利，附此敘明。
    4.綜上所述，上訴人之損害應係上開未獲清償之本金18,460
      ,000元，而非依約正常撥款扣款計算損害，洵屬有據。上
      訴人辯稱：上訴人所受實際損害，應為第4期至第7期未存
      入系爭放款備償專戶金額之28％，是以上訴人所受損害僅
      為本件前已判決確定且被上訴人已清償之11,907,191元云
      云，自無可採。
  (三)、上訴人對於損害之發生、擴大是否與有過失？
    1.被上訴人辯稱：其撥付予訴外人金永承公司第1、2、3期
      估驗款計16,116,391元，倘全數用以抵償訴外人金永承公
      司貸款金額23,000,000元，上訴人所受損失充其量亦僅6,
      883,609元，顯見上訴人對此損害之擴大應與有過失，依
      民法第217條規定應減輕或免除其責云云。惟查本件係因
      被上訴人未依約將應付金永承公司款項撥入指定帳戶，致
      上訴人未獲清償受有損害，與上訴人取得款項後如何抵銷
      金永承公司貸款顯然無關，被上訴人以此為辯，自非可取
      。
    2.被上訴人又辯稱：縱認被上訴人負有將工程估驗款匯入系
      爭放款備償專戶之義務，然第1至第3期之工程估驗款均係
      金永承公司自行存入，上訴人當時既未有何異議，則就金
      永承公司於第4期後之工程估驗款均未存入系爭放款備償
      專戶乙事，應負與有過失之責任云云。惟查金永承公司前
      3期工程估驗款均已匯入『放款備償專戶』乙情，既有上
      訴人提出之活期存款存摺1件存卷可佐（見原審卷61頁）
      ，並為被上訴人所不爭，且按有關工程款撥入之方式，除
      開立票據外，尚可以工程估驗款逕行撥入方式為給付，則
      依系爭同意書之約定，只要工程款確實已撥入專戶即可，
      上訴人並無特別追究何人撥入款項或撥入方式之義務，縱
      前3期工程款係由金永承公司自行存入，然依上項說明，
      亦係被上訴人依約履行之當然結果，自難責成上訴人仍須
      就未開立國庫支票乙節加以查證，並向被上訴人提出異議
      ，是被上訴人依此主張上訴人與有過失云者，洵無足採。
    3.綜上所述，被上訴人辯稱：上訴人對此損害之擴大應與有
      過失，依民法第217條規定應減輕或免除其責云云，委無
      可採。
  (四)、上訴人是否受有不當得利即罹於短期一年消滅時效？
    1.被上訴人辯稱：縱認上訴人確因被上訴人之債務不履行而
      受有6,552,809元之損害，惟查上訴人前曾為金永承公司
      得順利承攬本件系爭新建輪胎庫工程而向被上訴人出具保
      證書共9,086,000元。然於系爭工程進行期間，因金永承
      公司未依渠與被上訴人約定之結構圖施工而遭下令停工，
      並因其負責人莊金星涉及弊案而逃逸停業，被上訴人遂委
      請其履約保證廠商勵成公司完成後續之工程，並結清尾款
      31,704,258元而結案。期間金永承公司雖曾承諾自87年5
      月15日局部復工，然迄87年7月1日勵成公司復工之日止，
      金永承公司已逾期達46日之久。依兩造間系爭工程合同第
      23條之約定，逾期1日應依合約總價千分之1計罰，即以1
      日90,860元計算46日，總計金永承公司之逾期罰款達41,
      795,600元。系爭數額實已遠超出上訴人所提供之系爭工
      程履約保證書（履約保證責任合計9,086,000元），從而
      ，被上訴人本毋需發還上開保證書予上訴人。然被上訴人
      一時失察誤認系爭工程業已完結，為免發生軍民糾紛，遂
      發還前揭保證書予上訴人。然系爭誤予發還之保證書實係
      屬上訴人無法律上之原因而受利益，致他人受有損害之不
      當得利，從而，上訴人本應返還予被上訴人。茲被上訴人
      之不當得利返還請求權縱已罹於1年消滅時效，因上訴人
      於消滅時效完成時所生之抗辯權而減弱。然被上訴人之不
      當得利返還請求權於消滅時效完成前與上訴人所欲請求之
      債務不履行之損害賠償實係屬雙方互負給付種類相同之債
      務，並均屆清償期者。準此，揆諸民法第337條之規定，
      縱被上訴人之不當得利返還請求權因罹於消滅時效而成為
      自然債權，然被上訴人仍得主張以上訴人所受之不當得利
      9,086,000元與上訴人所欲請求之債務不履行損害賠償6,5
      52,809元互為抵銷。從而、上訴人請求被上訴人給付債務
      不履行之損害賠償，洵屬無據云云。
    2.惟上訴人主張：上訴人履約擔保責任已經被上訴人免除，
      既經被上訴人自承在卷，並有第7099部隊88年12月31日（
      88）盛創字第2586號、金永承公司88年7月17日（88）金
      輪工字第001號函在卷足稽，參諸被上訴人內部於88年6月
      1日駐辦室營工組簽辦意見文稿，亦僅提及有少部工程瑕
      疵，已經被上訴人扣款，並未言及金永承公司有工程延宕
      罰款情事，是被上訴人以此抗辯上訴人受有不當得利，亦
      屬無稽，況縱認屬實，惟被上訴人即定作人之損害賠償請
      求權距今已逾1年短期消滅時效（見民法第514條第1項）
      ，上訴人依法亦不負履約擔保責任等語。
    3.經查，上訴人履約擔保責任已經被上訴人免除，為被上訴
      人所不爭，且有上訴人於本院更(一)審提出之第7099部隊88
      年12月31日（88）盛創字第2586號、金永承公司88年7月1
      7日（88）金輪工字第001號函在卷足稽（見本院更(一)審卷
      87、88頁、本院卷136、137頁），參酌被上訴人內部於88
      年6月1日駐辦室營工組簽辦意見文稿，亦僅提及有少部工
      程瑕疵，已經被上訴人扣款，並未言及金永承公司有工程
      延宕罰款情事（見本院更(一)審卷96至99頁），且苟如被上
      訴人所辯稱金永承公司如有工程延宕罰款情事，何以被上
      訴人不通知上訴人履行履約擔保責任，反而由被上訴人所
      屬之第7099部隊以88年12月31日（88）盛創字第2586號函
      上訴人之苓雅支厙，解除上訴人就系爭輪胎厙新建土木工
      程履約擔保責任？被上訴人辯稱：被上訴人本毋需發還上
      開保證書予上訴人，然被上訴人一時失察誤認系爭工程業
      已完結，為免發生軍民糾紛，遂發還前揭保證書予上訴人
      。然系爭誤予發還之保證書實係屬上訴人無法律上之原因
      而受利益，致他人受有損害之不當得利云云，要無可採。
      是被上訴人以此抗辯上訴人受有不當得利，亦屬無稽。況
      被上訴人迄未詳為舉證證明金永承公司有工程延宕罰款情
      事，且縱認屬實，惟被上訴人即定作人之損害賠償請求權
      距今已逾1年短期消滅時效（見民法第514條第1項），是
      否得抵銷上訴人之上述請求權，亦未見被上訴人舉證以實
      其說，尤難認上訴人應負履約擔保責任，及受有不當得利
      。
    4.綜上所述，被上訴人辯稱其得主張以上訴人所受之不當得
      利9,086,000元與上訴人所欲請求之債務不履行損害賠償
      6,552,809元互為抵銷云云，自無理由。
  (五)、綜上所述，上訴人主張因被上訴人未依系爭同意書之約定
      ，將第4至第7期工程款撥入系爭備償專戶，致金永承公司
      向上訴人借貸之款項未能清償，其應負債務不履行損害賠
      償責任，從而，依民法第227條不完全給付之規定，請求
      被上訴人再給6,552,809元，及自支付命令聲請狀繕本即
      視同起訴狀繕本送達被上訴人之翌日即89年11月23日起至
      清償日止，按週年利率百分之5計算之法定遲延利息，為
      有理由，應予准許。兩造各陳明願供擔保請求准為或免為
      假執行之宣告，核無不合，應分別酌定擔保金額准許之。
      原審為上訴人敗訴之判決並駁回其假執行之聲請，自有未
      合。上訴意旨指摘原判決此部分不當，求予廢棄改判，為
      有理由。爰由本院將原判決關於駁回上訴人請求6,552,80
      9元本息部分（另上訴人請求被上訴人給付11,907,191元
      本息部分，已經最高法院94年度台上字第874號判決上訴
      人勝訴確定，上訴人並已受償11,907,191元本息），及該
      部分假執行之聲請予以廢棄，改判如主文第二項所示。
六、又本件事證已臻明確，兩造其餘主張陳述及攻擊防禦方法，
    核與本件判決之結果不生影響，毋庸審酌之，併此敘明。
七、據上論結，本件上訴為有理由，應依民事訴訟法第450條、
    第78條，判決如主文。
中    華    民    國    97    年    6    月    10     日
                  民事第一庭      審判長法  官    林金村
                                        法  官    張世展
                                        法  官    胡景彬
上為正本係照原本作成。
如對本判決上訴，須於判決送達後20日內向本院提出上訴狀，未
表明上訴理由者，應於上訴後20日內，向本院提出理由書（須附
繕本）。依法並應委任律師為訴訟代理人，始得上訴。
中    華    民    國    97    年    6    月    10     日
                                        書記官    李梅菊
【附記】
民事訴訟法第466條之1：
(1)對於第二審判決上訴，上訴人應委任律師為訴訟代理人。但上
  訴人或其法定代理人具有律師資格者，不在此限。
(2)上訴人之配偶、三親等內之血親、二親等內之姻親，或上訴人
  為法人、中央或地方機關時，其所屬專任人員具有律師資格並
  經法院認為適當者，亦得為第三審訴訟代理人。
民事訴訟法第466條之2：
上訴人無資力委任訴訟代理人者，得依訴訟救助之規定，聲請第
三審法院為之選任律師為其訴訟代理人。


司法院資訊處製作；財團法人民間司法改革基金會備份。
